ACORDAO-COMPLETO-2536733

ACÓRDÃO 3150/2022 ATA 20/2022 - SEGUNDA CÂMARA

VISTOS, relatados e discutidos estes autos de Embargos de Declaração opostos pelo Sr. Leonardo Xavier Martins contra o Acórdão 5866/2021-TCU-Segunda Câmara, que julgou Recurso de Reconsideração interposto contra o Acórdão 3070/2019-TCU-Segunda Câmara, por meio do qual suas contas foram julgadas irregulares, com condenação em débito e aplicação de multa em razão da omissão no dever de prestação de contas dos recursos repassados por meio do Programa Dinheiro Direto na Escola, no âmbito do município de Inajá/PE;
ACORDAM os Ministros do Tribunal de Contas da União, reunidos em sessão de 2ª Câmara, por unanimidade, com fundamento nos arts. 30, inciso I, alínea "d", e 34, § 1º, da Lei 8.443/1992, c/c os arts. 143, inciso V, alínea "f" e § 3º, 277, inciso III, e 287, inciso I, do Regimento Interno/TCU, em:
9.1. não conhecer dos embargos de declaração;
9.2. dar ciência da presente deliberação ao embargante.

Embargos de Declaração opostos pelo Sr. Leonardo Xavier Martins, apontando omissão e contradição constante do Acórdão 5.866/2021  TCU  2ª Câmara, que julgou Recurso de Reconsideração interposto contra o Acórdão 3.070/2019 - 2ª Câmara, por meio do qual suas contas foram julgadas irregulares, com condenação em débito e aplicação de multa em razão da omissão no dever de prestação de contas dos recursos repassados por meio do Programa Dinheiro Direto na Escola, no âmbito do município de Inajá/PE.

Segunda Câmara

Prefeitura Municipal de Inajá - PE.

3. Interessados/Responsáveis/Recorrentes:
3.1. Interessados: Fundo Nacional de Desenvolvimento da Educação (00.378.257/0001-81); Ministério da Educação.
3.2. Responsáveis: Airon Timóteo Cavalcante (XXX.947.904-XX); Leonardo Xavier Martins (XXX.049.124-XX).
3.3. Recorrente: Leonardo Xavier Martins (XXX.049.124-XX).

13.1. Ministros presentes: Antonio Anastasia (na Presidência) e Aroldo Cedraz (Relator).
13.2. Ministro-Substituto convocado: Marcos Bemquerer Costa.
13.3. Ministro-Substituto presente: André Luís de Carvalho.

AROLDO CEDRAZ

Ministro Aroldo Cedraz.

Cuidam os autos de Embargos de Declaração opostos pelo Sr. Leonardo Xavier Martins, apontando omissão e contradição constante do Acórdão 5866/2021-TCU-Segunda Câmara, que julgou Recurso de Reconsideração interposto contra o Acórdão 3070/2019-TCU-Segunda Câmara, por meio do qual suas contas foram julgadas irregulares, com condenação em débito e aplicação de multa em razão da omissão no dever de prestação de contas dos recursos repassados por meio do Programa Dinheiro Direto na Escola, no âmbito do município de Inajá/PE.
2.	Transcrevo, a seguir, trecho da peça recursal (peça 119) , que expõe as alegadas omissões e contradições do julgado recorrido:
IV - DA DECISÃO OBJETO DOS ACLARATÓRIOS - CONTRADIÇÃO DO ACÓRDÃO RECORRIDO. 
É público e notório que as decisões, sejam elas judiciais ou administrativas, devem ser obrigatoriamente fundamentadas, analisados todos os argumentos aduzidos pelas partes. Na ausência de fundamentação ou mesmo de fundamentação contraditória, autoriza-se a oposição dos aclaratórios, a fim de convalescer a decisão infra petita ou de desanuviar eventuais contradições. 
No caso vertente, o órgão fracionário deste E. Tribunal examinou o recurso sem levar em consideração os liames e minúcias do caso concreto, apresentando fundamentação genérica que vai de encontro, inclusive, com a jurisprudência desta Corte. Passeamos, então, a analisar uma por uma das omissões encontradas. 
Foi apontado pelo acórdão, com base no parecer prévio já emitido por esta Corte de Contas, que houve falha na gestão em cumprir com o dever de prestação de contas dos repasses recebidos a título do Programa Dinheiro Direto na Escola. Entretanto, como mencionado na peça recursal e aqui reforçamos, não há o que se falar em responsabilização do Defendente. 
Ora, ab initio, importa salientar trecho ilustrativo do acórdão vergastado:
 (...) 
Ora, o Defendente assumiu a gestão municipal em janeiro de 2013. Apesar de adiados os prazos para prestação de contas dos referidos programas, tanto do repasse realizado em 2011, quanto em 2012, para o mês de março do ano de 2013, por certo que foi na gestão anterior, do Sr. Airon Timóteo Cavalcante que efetivamente deveria ter ocorrido a análise, consolidação e encaminhamento da prestação de contas. Isso porque, primeiro, houve tempo hábil para tanto, segundo porque, como demonstrado, o ex-gestor possuía toda a documentação necessária, tanto que assim o fez, ainda que intempestivamente, no ano de 2015, demonstrando sua desídia no trato da coisa pública. Por fim, mas não menos importante, as prestações de contras foram devidamente encaminhadas ao gestor anterior, de forma que caso se trata-se de um gestor diligente, este haveria de ter encaminhado a documentação ao FNDE, o que não o fez até o ano de 2015! 
Em trecho elucidativo de julgado deste E. Tribunal (TCU - TOMADA DE CONTAS ESPECIAL (TCE) : 02106420172, Relator: BRUNO DANTAS, Data de Julgamento: 04/06/2019, Primeira Câmara) : 
 (...) 
Ora Excelência, de modo inverso, agiu o Defendente no sentido de tomar as providências cabíveis quanto à desídia da gestão anterior, representando junto ao Ministério Público e buscando as informações necessárias quando devidamente notificado para tanto, como inclusive é informado no acórdão acima transcrito! 
Evidente, portanto, a contradição presente na decisão quando em um parágrafo, alega que o apelante trouxe aos autos elementos que comprovam que á época do seu mandato, teria tomado providências para solicitar documentação às unidades executoras diretas. Logo em seguida, no entanto, afirma que "O prefeito sucessor não pode alegar a falta de documentos nos arquivos da prefeitura, pois os comprovantes das despesas deveriam estar sob a guarda das entidades escolares. Cabia àquele cujo mandato iniciou em 1º/1/2013, adotar, à época da prestação de contas, as providências previstas na legislação." Explicamos. 
Em um momento, esta C. Câmara reconhece que foram tomadas as providências legalmente estabelecidas pelo sucessor da gestão, ainda que, ressalte-se a ele não era cabível a obrigação de prestar contas, tendo em vista que o que ocorreu foi um adiamento do prazo, que acabou findando em sua gestão, mas competia à gestão anterior. Logo depois, infere o mesmo acórdão, que seria o Defendente responsável por não ter tomado exatamente as mesmas medidas. Ora, ou o defendente agiu diligentemente e adotou as medidas necessárias, ou não o fez, não podendo ser culpado por fazê-lo e não o fazer ao mesmo tempo. Isso desafiaria a ordem não só jurídica, mas lógica dos argumentos.
Por outro lado, alega o ex-prefeito, Sr. Airton, ter encaminhado à gestão do Defendente toda a documentação necessária à prestação de contas, entretanto, falha violentamente em comprová-lo. Tanto o é que o próprio Sr. Airton, ainda no ano de 2015, faz a prestação das contas intempestivamente. Ora, por certo estava de posse da documentação desde sempre, mostrando apenas simples desinteresse em cumprir com as determinações legais, deixando recair sob o defendente toda a responsabilidade. De fato o Sr. Airton só demonstrou interesse em diligenciar quando foi notificado da abertura da presente tomada de contas especial. 
Ademais, nada impediria que o gestor antecessor, aquele no qual foram efetivamente realizadas as despesas e devidas as prestações de contas diligenciasse junto ao município para efetuar as prestações devidas, tendo em vista que a responsabilidade do gestor não se esvai com o fim da gestão, tendo em vista o mandamento constitucional prescrito no art. 70 da Carta Magna. 
Ainda nas sábias palavras do Ministro Bruno Dantas na relatoria da Tomadas de constas especial acima referida:
Em outras palavras, apesar de ter findo o prazo no ano de gestão do Defendente, a este não caberia a responsabilidade de realizar a devida prestação seja porque, não fosse o adiamento, o prazo findaria ainda na gestão anterior; seja porque o gestor antecessor possuía condições fáticas (documentos encaminhados pelas unidades executoras e tempo hábil) e dever constitucional de realiza-lo; seja porque o Defendente não possuía acesso a documentação necessária e realizou toda e qualquer diligência legalmente prevista para sanar as irregularidades da gestão antecedente. 
É, então imperiosa a necessidade de reforma da decisão vergastada, ante a clara e vidente contradição nas linhas da própria decisão e diante das evidências do caso concreto.
É o relatório.

Waldemar de Andrada Ignácio de Oliveira (16105/OAB-PE) e Jose Augusto Obice Costa Estrela Duarte (38156/OAB-PE), representando Airon Timóteo Cavalcante; Julio Tiago de Carvalho Rodrigues (23610/OAB-PE), representando Leonardo Xavier Martins.

Subprocurador-Geral Lucas Rocha Furtado.

EMBARGOS DE DECLARAÇÃO EM RECURSO DE RECONSIDERAÇÃO. INTEMPESTIVIDADE. NÃO CONHECIMENTO. CIÊNCIA.

TOMADA DE CONTAS ESPECIAL (TCE)

Secretaria de Recursos (Serur); Secretaria de Controle Externo de Tomada de Contas Especial (SecexTCE).

Conforme consignado no relatório precedente, estes Embargos de Declaração foram opostos pelo Sr. Leonardo Xavier Martins, apontando omissão e contradição constante do Acórdão 5866/2021-TCU-Segunda Câmara, que julgou Recurso de Reconsideração interposto contra o Acórdão 3070/2019-TCU-Segunda Câmara, por meio do qual suas contas foram julgadas irregulares, com condenação em débito e aplicação de multa em razão da omissão no dever de prestação de contas dos recursos repassados por meio do Programa Dinheiro Direto na Escola, no âmbito do município de Inajá/PE.
2.	De início, cabe conhecer do recurso por estarem preenchidos os requisitos de admissibilidade previstos nos artigos 32, II, e 34 da Lei Orgânica do Tribunal de Contas da União.
3.	Em sua peça recursal o Sr. Leonardo Xavier Martins não indica contra qual decisão desta Corte de Contas está se insurgindo, mas aponta para o que restou decidido no Acórdão 5866/2021-TCU-Segunda Câmara.
4.	Após citar o teor do Acórdão 5866/2021-TCU-Segunda Câmara que, em sede de recurso de reconsideração, reduziu o débito e a multa de sua condenação inicial, nos termos da Tomada de Contas Especial julgada por meio do Acórdão 3070/2019-TCU-Segunda Câmara, apontou para suposta contradição que, ao que tudo indica, refere-se ao Acórdão 5866/2021-TCU-Segunda Câmara, senão vejamos:
Ao revés do que uma leitura açodada dos autos possa sugerir, ao assim decidir, a Segunda Câmara afastou-se do costumeiro acerto, não apenas pelo mérito constante do acórdão enfrentado, mas, sobretudo, ante a contradição trazida na decisão contra a qual se opõem os presentes aclaratórios. 
Com efeito, percebe-se que houve, permissa vênia, discordância no acórdão vergastado, não restando à parte sucumbente alternativa senão a oposição dos presente Embargos de Declaração, que possuem o franco propósito de contribuir para o aperfeiçoamento da decisão guerreada.
 (...) 
No caso vertente, o órgão fracionário deste E. Tribunal examinou o recurso sem levar em consideração os liames e minúcias do caso concreto, apresentando fundamentação genérica que vai de encontro, inclusive, com a jurisprudência desta Corte. Passeamos, então, a analisar uma por uma das omissões encontradas. (os grifos não constam do original) 
5.	Na sequência, o embargante passa a adentrar no mérito do que restou decidido no recurso de reconsideração, desconsiderando o fato de que já havia oposto Embargos de Declaração contra o mesmo Acórdão 5866/2021-TCU-Segunda Câmara, que resultou em sua rejeição, nos termos do Acórdão 18387/2021-TCU-Segunda Câmara.
6.	Assim sendo:
	Considerando que, nos termos do art. 278, § 4º, do RI/TCU "não se conhecerá de recurso da mesma espécie, exceto embargos de declaração, pela parte ou pelo MP/TCU, contra deliberação que apreciou o primeiro recurso interposto;
	Considerando que a ciência dos primeiros embargos contra o Acórdão 5866/2021-TCU-Segunda Câmara ocorreu no dia 27 de janeiro de 2022, conforme Aviso de Recebimento do Ofício 64.094/2021-TCU/Seproc, que noticiou o teor do Acórdão 18387/2021-TCU-Segunda Câmara (peça 110) ;
	Considerando que somente em 3 de maio de 2022 os presentes embargos foram recebidos neste Tribunal, fora, portanto, do prazo fixado no § 1º do artigo 34 da Lei 8.443/92;
	Considerando que não há questão de ordem pública a ser apreciada nestes autos;
	Considerando que oposição de embargos com caráter protelatório, pode levar ao recebimento de futuras impugnações a esse título como simples petição, conforme art. 287, § 6º, do RI/TCU, sem efeitos suspensivos e sem impedimento ao trânsito em julgado do julgado recorrido;
	Considerando que a oposição de embargos protelatórios, que tratem de matéria já examinada e rejeitada por este Tribunal pode ensejar a aplicação da multa do art. 1.026, § 2º, do Código de Processo Civil;
	Voto no sentido de que o Tribunal adote a deliberação que ora submeto ao colegiado.
TCU, Sala das Sessões, em 21 de junho de 2022.
AROLDO CEDRAZ 
Relator